ACORDAO-COMPLETO-2487012

ACÓRDÃO 9117/2021 ATA 23/2021 - PRIMEIRA CÂMARA

VISTOS, relatados e discutidos estes autos de tomada de contas especial instaurada pelo Fundo Nacional de Desenvolvimento da Educação (FNDE) , em desfavor do Sr. Cássio Cleber Evangelista de Araújo, Prefeito de Souto Soares/BA na gestão de 2013-2016, em razão de omissão no dever de prestar contas dos recursos recebidos pelo município por força do Programa de Apoio aos Sistemas de Ensino para Atendimento de Jovens e Adultos (Peja) , no exercício de 2013,
ACORDAM os Ministros do Tribunal de Contas da União, reunidos em sessão de 1ª Câmara, ante as razões expostas pelo Relator, em:
9.1. acatar parcialmente as alegações de defesa apresentadas pelo Sr. Cássio Cleber Evangelista de Araújo;
9.2. com fundamento nos arts. 1º, inciso I, 16, inciso III, alínea "a", § 2º, da Lei 8.443/1992 c/c os arts. 19 e 23, inciso III, da mesma Lei, julgar irregulares as contas do Sr. Cássio Cleber Evangelista de Araújo, aplicando-lhe, a multa prevista no art. 58, inciso I, da Lei 8.443/1992 no valor de R$ 20.000,00 (vinte mil reais) , fixando-lhe o prazo de quinze dias, a contar da notificação, para que comprove, perante o Tribunal (art. 214, inciso III, alínea "a", do Regimento Interno do TCU) , o recolhimento da dívida aos cofres do Tesouro Nacional, atualizada monetariamente desde a data deste acórdão até a do efetivo recolhimento, se paga após o vencimento, na forma da legislação em vigor;
9.3. autorizar, desde logo, nos termos do art. 28, inciso II, da Lei 8.443/1992, a cobrança judicial da dívida, caso não atendida a notificação;
9.4. autorizar, nos termos do art. 26 da Lei 8.443/1992, caso solicitado, o parcelamento da dívida em até 36 (trinta e seis) parcelas mensais e sucessivas, esclarecendo ao responsável que a falta de pagamento de qualquer parcela importará no vencimento antecipado do saldo devedor (art. 217, § 2º, do Regimento Interno do TCU) , sem prejuízo das demais medidas legais;
9.5. dar ciência deste acórdão à Procuradoria da República no Estado da Bahia, nos termos do art. 16, § 3º, da Lei 8.443/1992, para adoção das medidas cabíveis;
9.6. enviar cópia deste acórdão ao responsável e ao Fundo Nacional de Desenvolvimento da Educação (FNDE) , informando que a presente deliberação, acompanhada do Relatório e do Voto que a fundamentam, está disponível para a consulta no endereço virtual https://www.tcu.gov.br/acordaos, além de esclarecer que, caso requerido, o TCU poderá fornecer sem custos as correspondentes cópias, de forma impressa.

Tomada de contas especial instaurada pelo Fundo Nacional de Desenvolvimento da Educação (FNDE), em razão de omissão no dever de prestar contas dos recursos recebidos pelo Município de Souto Soares/BA por força do Programa de Apoio aos Sistemas de Ensino para Atendimento de Jovens e Adultos (Peja), no exercício de 2013. Análise das alegações de defesa.

Primeira Câmara

Prefeitura Municipal de Souto Soares - BA.

3. Interessados/Responsáveis:
3.1. Interessado: Fundo Nacional de Desenvolvimento da Educação (00.378.257/0001-81)
3.2. Responsável: Cássio Cleber Evangelista de Araújo (XXX.543.705-XX).

13.1. Ministros presentes: Walton Alencar Rodrigues (Presidente), Benjamin Zymler (Relator), Vital do Rêgo e Jorge Oliveira.
13.2. Ministros-Substitutos presentes: Augusto Sherman Cavalcanti e Weder de Oliveira.

BENJAMIN ZYMLER

Adoto, como relatório, a instrução da SecexTCE (peça 32) , com a qual se manifestaram de acordo os titulares da Secretaria (peças 33 e 34) e a representante do MP/TCU (peça 36) :
"INTRODUÇÃO
Cuidam os autos de tomada de contas especial instaurada por Fundo Nacional de Desenvolvimento da Educação, em desfavor de Cássio Cleber Evangelista de Araújo (CPF: XXX.543.705-XX) , em razão de omissão no dever de prestar contas dos recursos recebidos por força do Programa de Apoio aos Sistemas de Ensino para Atendimento de Jovens e Adultos (Peja) , no exercício de 2013.
HISTÓRICO
Em 11/12/2018, com fundamento na IN/TCU 71/2012, alterada pela IN/TCU 76/2016 e DN/TCU 155/2016, o dirigente da instituição Fundo Nacional de Desenvolvimento da Educação autorizou a instauração da tomada de contas especial (peça 1) . O processo foi registrado no sistema e-TCE com o número 1016/2019.
	Os recursos repassados por FNDE à município de Souto Soares - BA, no âmbito do Programa de Apoio aos Sistemas de Ensino para Atendimento de Jovens e Adultos (Peja) - exercício 2013, totalizaram R$ 134.188,00 (peça 3) . 
	O fundamento para a instauração da Tomada de Contas Especial, conforme consignado na matriz de responsabilização elaborada pelo tomador de contas, foi a constatação da seguinte irregularidade: 
Não comprovação da boa e regular aplicação dos recursos federais repassados à Prefeitura Municipal de Souto Soares - BA, em face da omissão no dever de prestar contas dos valores transferidos, no âmbito do Programa de Apoio aos Sistemas de Ensino para Atendimento de Jovens e Adultos (Peja) , no exercício de 2013, cujo prazo encerrou-se em 03/08/2015.
O responsável arrolado na fase interna foi devidamente comunicado e, diante da ausência de justificativas suficientes para elidir a irregularidade e da não devolução dos recursos, instaurou-se a tomada de contas especial.
	No relatório (peça 13) , o tomador de contas concluiu que o prejuízo importaria no valor atualizado sem juros em 12/9/2019 de R$ 191.827,55, imputando-se a responsabilidade a Cássio Cleber Evangelista de Araújo, Prefeito Municipal, no período de 1/1/2013 a 31/12/2016, na condição de gestor dos recursos. 
	Em 13/8/2019, a Controladoria-Geral da União emitiu o relatório de auditoria (peça 14) , em concordância com o relatório do tomador de contas. O certificado de auditoria e o parecer do dirigente do órgão de controle interno concluíram pela irregularidade das presentes contas (peças 15 e 16) .
	Em 22/8/2019, o ministro responsável pela área atestou haver tomado conhecimento das conclusões contidas no relatório e certificado de auditoria, bem como do parecer conclusivo do dirigente do órgão de controle interno, manifestando-se pela irregularidade das contas, e determinou o encaminhamento do processo ao Tribunal de Contas da União (peça 17) .
Na instrução inicial (peça 21) , analisando-se os documentos nos autos, concluiu-se pela necessidade de realização de citação e audiência para as irregularidades abaixo: 
Irregularidade 1: não comprovação da boa e regular aplicação dos recursos federais repassados ao município de Souto Soares - BA, em face da omissão no dever de prestar contas dos valores transferidos, no âmbito do Programa de Apoio aos Sistemas de Ensino para Atendimento de Jovens e Adultos (Peja) , no exercício de 2013, cujo prazo encerrou-se em 3/8/2015.
	Evidências da irregularidade: documentos técnicos presentes nas peças 3, 5, 6, 4 e 7.
	Normas infringidas: art. 37, caput, c/c o art. 70, parágrafo único, da Constituição da República Federativa do Brasil; art. 93, do Decreto-lei 200/1967; art. 66, do Decreto 93.872/1986; art. 15 da Resolução CD/FNDE nº 48/2012, de 02/10/2012 e alterações posteriores.
	Débitos relacionados ao responsável Cássio Cleber Evangelista de Araújo (CPF: XXX.543.705-XX) :
	Data de ocorrência
	Valor histórico (R$ 1,00) 

	3/1/2013
	67.094,00

	8/8/2013
	67.094,00

		Cofre credor: Fundo Nacional de Desenvolvimento da Educação.
		Responsável: Cássio Cleber Evangelista de Araújo (CPF: XXX.543.705-XX) .
Conduta: não demonstrar a boa e regular aplicação dos recursos federais recebidos e geridos por meio do instrumento em questão, no exercício de 2013, em face da omissão na prestação de contas, cujo prazo encerrou-se em 3/8/2015.
Nexo de causalidade: a conduta descrita impediu o estabelecimento do nexo causal entre as possíveis despesas efetuadas com os recursos recebidos, no âmbito do instrumento em questão, no exercício de 2013.
Culpabilidade: não há excludentes de ilicitude, de culpabilidade e de punibilidade; é razoável supor que o responsável tinha consciência da ilicitude de sua conduta; era exigível conduta diversa da praticada, qual seja, desincumbir-se do seu dever por meio da apresentação da prestação de contas no prazo e forma devidos. 
Encaminhamento: citação.
Irregularidade 2: não cumprimento do prazo originalmente estipulado para prestação de contas do Programa de Apoio aos Sistemas de Ensino para Atendimento de Jovens e Adultos (Peja) , cujo prazo encerrou-se em 3/8/2015.
	Evidências da irregularidade: documentos técnicos presentes nas peças 5, 6, 4 e 7.
	Normas infringidas: art. 37, caput, c/c o art. 70, parágrafo único, da Constituição da República Federativa do Brasil; art. 93, do Decreto-lei 200/1967; art. 66, do Decreto 93.872/1986; art. 15 da Resolução CD/FNDE nº 48/2012, de 02/10/2012 e alterações posteriores.
		Responsável: Cássio Cleber Evangelista de Araújo (CPF: XXX.543.705-XX) .
Conduta: descumprir o prazo originalmente estipulado para prestação de contas dos recursos federais recebidos à conta do instrumento em questão, o qual se encerrou em 3/8/2015.
Nexo de causalidade: a conduta descrita impediu o estabelecimento do nexo causal entre as possíveis despesas efetuadas com os recursos recebidos, no âmbito do instrumento em questão, no exercício de 2013.
Culpabilidade: não há excludentes de ilicitude, de culpabilidade e de punibilidade; é razoável supor que o responsável tinha consciência da ilicitude de sua conduta; era exigível conduta diversa da praticada, qual seja, desincumbir-se do seu dever por meio da apresentação da prestação de contas no prazo e forma devidos. 
Encaminhamento: audiência.
Em cumprimento ao pronunciamento da unidade (peça 23) , foram efetuadas citação e audiência do responsável, nos moldes adiante:
 Cássio Cleber Evangelista de Araújo - promovida a citação e audiência do responsável, conforme delineado adiante:
	Comunicação: Ofício 9866/2019 - Secex-TCE (peça 27) 
Data da Expedição: 2/12/2019
Data da Ciência: 11/12/2019 (peças 30 e 28) 
Nome Recebedor: Cássio Cleber Evangelista de Araújo
Observação: Ofício enviado para o endereço do responsável, conforme pesquisa de endereço no sistema da Receita Federal.
Fim do prazo para a defesa: 26/12/2019
	
	Comunicação: Ofício 9867/2019 - Secex-TCE (peça 26) 
Data da Expedição: 2/12/2019
Data da Ciência: 11/12/2019 (peças 31 e 28) 
Nome Recebedor: Cássio Cleber Evangelista de Araújo
Observação: Ofício enviado para o endereço do responsável, conforme pesquisa de endereço no sistema do Renach.
Fim do prazo para a defesa: 26/12/2019
	
Conforme Despacho de Conclusão das Comunicações Processuais (peça 29) , as providências inerentes às comunicações processuais foram concluídas. 
Transcorrido o prazo regimental, o responsável Cássio Cleber Evangelista de Araújo apresentou defesa, que será analisada na seção Exame Técnico.
ANÁLISE DOS PRESSUPOSTOS DE PROCEDIBILIDADE DA IN/TCU 71/2012
Apreciação do Prejuízo ao Contraditório e Ampla Defesa
	Verifica-se que não houve o transcurso de mais de dez anos desde o fato gerador sem que tenha havido a notificação do responsável pela autoridade administrativa federal competente (art. 6º, inciso II, c/c art. 19 da IN/TCU 71/2012, modificada pela IN/TCU 76/2016) , uma vez que o fato gerador da irregularidade sancionada ocorreu em 4/8/2015, haja vista que o vencimento do prazo para prestação de contas deu-se em 3/8/2015, e o responsável foi notificado sobre as irregularidades pela autoridade administrativa competente conforme abaixo:
Cássio Cleber Evangelista de Araújo, por meio do ofício acostado à peça 4, recebido em 11/8/2015, conforme AR (peça 5) .
Valor de Constituição da TCE 	
	Verifica-se, ainda, que o valor atualizado do débito apurado (sem juros) em 1/1/2017 é de R$ 175.168,23, portanto superior ao limite mínimo de R$ 100.000,00, na forma estabelecida conforme os arts. 6º, inciso I, e 19 da IN/TCU 71/2012, modificada pela IN/TCU 76/2016. 
OUTROS PROCESSOS/DÉBITOS NOS SISTEMAS DO TCU COM OS MESMOS RESPONSÁVEIS
	Informa-se que não foi encontrado débito imputável ao responsável em outros processos no Tribunal.
	A tomada de contas especial está, assim, devidamente constituída e em condição de ser instruída.
EXAME TÉCNICO
Da defesa do responsável Cássio Cleber Evangelista de Araújo
O responsável Cássio Cleber Evangelista de Araújo apresentou defesa, que passa a ser analisada em seguida:
Argumento 1 (peça 28, página 2) :
O responsável alega que durante o procedimento de prestação de contas junto ao FNDE o notificado não foi intimado de todos os atos de instrução [...]
Análise do argumento 1:
No caso em tela, os recursos foram disponibilizados ao responsável em 03/01/2013 e 08/08/2013, respectivamente, (extrato bancário de peça 6) e o responsável foi comunicado pelo concedente, por meio do OFÍCIO nº 24118E/2015-SEOPC/COPRA/CGCAP/DIFIN/FNDE, datado de 04/08/2015, quanto à ausência da prestação de contas do programa em epígrafe, cujo AR está inserido na peça 5. O responsável teve, portanto, ciência das pendências relativas à prestação de contas antes do prazo de 10 (dez) anos invocado para a prescrição. Não há, portanto, prejuízo ao pleno exercício do contraditório e da ampla defesa.
Ademais, o fato de não haver comunicação na fase interna não é considerado impedimento à continuidade do processo, tendo em vista o entendimento sufragado pelo TCU, no sentido de que a "ausência de contraditório e ampla defesa na fase interna da tomada de contas especial não viola o devido processo legal, sendo este respeitado quando, na fase externa, há oportunidade de defesa após a citação válida dos responsáveis" (Acórdão 2875/2014-TCU-Plenário, Relator BENJAMIN ZYMLER) . Essa intelecção se consubstancia em inúmeros outros enunciados de jurisprudência do TCU (Acórdão 2016/2018-TCU-Segunda Câmara, Relator AROLDO CEDRAZ e Acórdão 653/2017-TCU-Segunda Câmara, Relator AUGUSTO NARDES) .
Argumento 2 (peça 28, p. 2) :
O responsável alega que as comunicações do FNDE foram encaminhadas para endereços que não mais pertenciam ao notificado.
Análise do argumento 2:
Não prospera a alegação visto que consta da peça 5, o Comprovante de Ciência, datado de 11/08/2015, referente ao ofício de notificação nº 24118E/2015-SEOPC/COPRA/CGCAP/DIFIN/FNDE, expedido ainda durante a gestão do responsável. Ademais, o endereço utilizado no referido ofício de notificação do FNDE, é o mesmo que se encontra presente à peça 31 e que foi assinado pelo próprio Sr. Cássio Cleber Evangelista de Araújo.
Além disso, no âmbito do TCU, foram realizadas notificações conforme os normativos vigentes, tendo sido os ARs referentes aos ofícios notificatórios de peças 26 e 27, encaminhados para o endereço constante da base CPF e Sistemas corporativos do TCU, conforme termo de pesquisa de endereço de peça 25.
O art. 22, inciso I, da Lei 8.443/1992 c/c o art. 179, inciso II, do Regimento Interno do TCU estabelecem que as comunicações processuais realizadas pelo Tribunal devem ser feitas mediante carta registrada, com aviso de recebimento que comprove a entrega no endereço do destinatário.
Observa-se que não é necessária a entrega pessoal das comunicações processuais realizadas pelo TCU, razão pela qual o aviso de recebimento não precisa ser assinado pelo próprio destinatário. Assim, apenas quando não estiver presente o aviso de recebimento (AR) específico é que se verificará nos autos a existência de outros elementos que comprovem a ciência da parte.
Argumento 3 (peça 28, p. 4) :
O responsável alega que os pagamentos foram realizados para o transporte escolar dos alunos da PEJA/2013, conforme provam os documentos juntados (peça 28, p 9-22) .
Análise do argumento 3:
De fato, conforme alegado pelo responsável, a documentação apresentada (peça 28, p 9-22) é suficiente para comprovar a regular aplicação dos recursos transferidos. Verifica-se que o defendente juntou cópias dos processos de pagamentos, os quais correspondem às despesas efetuadas com os recursos sacados da conta específica do PEJA/2013, há compatibilidade entre os beneficiários das transferências e os credores mencionados nos documentos contábeis, bem como entre as datas das retiradas e de emissão dos comprovantes (extratos bancários, notas fiscais e notas de empenho) e está de acordo com a Resolução CD/FNDE nº 48/2012, de 02/10/2012 e alterações posteriores.
Extratos bancários (peça 28) 
	Data
	Descrição
	Valor (em R$ 1,00) 
	D/C
	página

	03/01/2013
	OB FNDE
	67.094,00 
	C
	18

	08/01/2013
	JGS CONSTRUTORA TERRAPLANAGEM
	67.094,00 
	D
	18

	08/08/2013
	OB FNDE
	67.094,00 
	C
	17

	08/08/2013
	JGS CONSTRUTORA TERRAPLANAGEM
	27.114,52 
	D
	21

	14/08/2013
	CONSTRUTORA TERRAPLANAGEM
	40.000,00 
	D
	21

No âmbito do TCU, a questão relativa à apresentação da prestação de contas fora do prazo, sem justificativas condizentes, foi abordada no TC Processo 025.551/2017-5, nos seguintes termos:
	15. Nesse sentido, ainda que afastado o dano ao erário inicialmente apontado neste processo, resta assente nos autos a falta de justificativa plausível para a omissão no dever de prestar contas. Em tais situações, a jurisprudência desta Corte é no sentido de aplicação ao responsável da multa prevista no art. 58, inciso I, da Lei 8.443/1992, conforme demonstra o enunciado abaixo, colhido da ferramenta de pesquisa desta casa denominada Jurisprudência Selecionada (ementa do Acórdão 855/2015-TCU-Plenário, Rel. Min. Vital do Rêgo) : "A apresentação extemporânea da prestação de contas, sem atenuantes que justifiquem o atraso, permite a exclusão do débito, mas não elide a omissão inicial, cabendo o julgamento pela irregularidade das contas com a aplicação de multa."
25.3.	Temos assim que, a demonstração da regularidade na aplicação de recursos público elide o débito, mas não afasta a irregularidade relativa à omissão no dever de prestar contas, uma vez que o responsável já havia sido citado por esse fato pelo TCU (Acórdão 4816/2017-TCU-Segunda Câmara, Rel. Min. ANA ARRAES, Acórdão 162/2019-TCU-Primeira Câmara, Rel. Min. BRUNO DANTAS) .
Ressalte-se, no entanto, que a Resolução CD/FNDE nº 48/2012, que disciplina o Peja, prevê a análise a aprovação dos recursos transferidos por parte de Parecer Conclusivo do Conselho de Acompanhamento e Controle Social (Cacs) do Fundeb e esse parecer não foi apresentado.
Prescrição da Pretensão Punitiva
	Vale ressaltar que a pretensão punitiva do TCU, conforme Acórdão 1441/2016-TCU-Plenário, Relator: Benjamin Zymler, que uniformizou a jurisprudência acerca dessa questão, subordina-se ao prazo geral de prescrição indicado no art. 205 do Código Civil, que é de dez anos, contado da data de ocorrência da irregularidade sancionada, nos termos do art. 189 do Código Civil, sendo este prazo interrompido pelo ato que ordenar a citação, a audiência ou a oitiva do responsável.
No caso em exame, não ocorreu a prescrição, uma vez que a irregularidade sancionada ocorreu em 4/8/2015, e o ato de ordenação da citação ocorreu em 23/9/2019 (peça 24) .
CONCLUSÃO
	Em face da análise promovida na seção "Exame Técnico", propõe-se acatar parcialmente as alegações de defesa de Cássio Cleber Evangelista de Araújo, uma vez que foram suficientes apenas para afastar o débito apurado. Acrescente-se que inexistem nos autos elementos que demonstrem a boa-fé do responsável ou a ocorrência de outras excludentes de culpabilidade.
Vale ressaltar que a jurisprudência pacífica nesta Corte é no sentido da imprescritibilidade das ações de ressarcimento ao erário (Súmula TCU 282) . Dessa forma, identificado dano ao erário, devese instaurar e julgar o processo de tomada de contas especial para responsabilizar seus agentes causadores, respeitando o direito ao contraditório e à ampla defesa, independentemente de quando ocorreram os atos impugnados.
Verifica-se também que não houve a prescrição da pretensão punitiva, conforme análise já realizada.
	Contudo, tendo em vista que a demonstração da regularidade na aplicação de recursos público elide o débito, mas não afasta a irregularidade relativa à omissão no dever de prestar contas dos responsáveis citados neste Tribunal, propõe-se, com base no art. 209 § 4 do Regimento Interno do TCU, que as contas do Sr. Cássio Cleber Evangelista de Araújo sejam julgadas irregulares, com a aplicação de multa do art. 58, inciso I, da Lei 8.443/92.
PROPOSTA DE ENCAMINHAMENTO
Diante do exposto, submetemos os autos à consideração superior, propondo ao Tribunal:
acatar parcialmente as alegações de defesa apresentadas pelo Sr. Cássio Cléber Evangelista de Araújo, uma vez que foram suficientes para afastar o débito apurado, porém, não lograram êxito quanto à omissão do dever de prestar contas;
julgar irregulares, nos termos dos arts. 1º, inciso I, 16, inciso III, alínea "a", § 2º, da Lei 8.443/92 c/c os arts. 19 e 23, inciso III, da mesma Lei, e com arts. 1º, inciso I, 209, inciso I, e 214, inciso III, do Regimento Interno/TCU, as contas do Sr. Cássio Cleber Evangelista de Araújo (CPF: XXX.543.705-XX) , ex-prefeito de Souto Soares-BA, gestão 2013-2016, aplicando-lhe, a multa prevista no art. 58, inciso I, da Lei 8.443/92 c/c o art. 268 do RI/TCU, fixando-lhe o prazo de quinze dias, a contar da notificação, para que comprove, perante o Tribunal (art. 214, III, a, do Regimento Interno do TCU) , o recolhimento da dívida aos cofres do Tesouro Nacional, atualizada monetariamente desde a data do acórdão que vier a ser proferido por este Tribunal até a do efetivo recolhimento, se paga após o vencimento, na forma da legislação em vigor;
aplicar ao responsável Sr. Cássio Cleber Evangelista de Araújo (CPF: XXX.543.705-XX) a multa prevista no art. 58, inciso I, da Lei 8.443/92, fixando-lhe o prazo de quinze dias, a contar da notificação, para que comprove, perante o Tribunal (art. 214, III, alínea "a", do Regimento Interno do TCU) , o recolhimento da dívida aos cofres do Tesouro Nacional, atualizada monetariamente desde a data do acórdão que vier a ser proferido por este Tribunal até a do efetivo recolhimento, se paga após o vencimento, na forma da legislação em vigor;
autorizar, desde logo, nos termos do art. 28, inciso II, da Lei 8.443/1992, a cobrança judicial da dívida, caso não atendida a notificação;
autorizar, nos termos do art. 26 da Lei 8.443, de 1992, caso solicitado, o parcelamento da dívida em até 36 (trinta e seis) parcelas mensais e sucessivas, esclarecendo ao responsável que a falta de pagamento de qualquer parcela importará no vencimento antecipado do saldo devedor (art. 217, § 2º, do Regimento Interno do TCU) , sem prejuízo das demais medidas legais;
enviar cópia do Acórdão que vier a ser proferido aos responsáveis, ao Fundo Nacional de Desenvolvimento da Educação (FNDE) e ao Assessor Especial do Controle Interno do FNDE, nos termos do Memorando-Circular 58/2018-Segecex, de 12/11/2018, para ciência, informando que a presente deliberação, acompanhada do Relatório e do Voto que a fundamenta, está disponível para a consulta no endereço virtual https://www.tcu.gov.br/acordaos, além de esclarecer que, caso requerido, o TCU poderá fornecer sem custos as correspondentes cópias, de forma impressa."
É o Relatório.

não há

Procurador Rodrigo Medeiros de Lima.

Tomada de contas especial. FNDE. PROGRAMA DE APOIO AOS SISTEMAS DE ENSINO PARA ATENDIMENTO DE JOVENS E ADULTOS (peja). EXERCÍCIO 2013. Omissão no dever de prestar contas. Citação e audiência. demonstração da aplicação dos recursos. elisão do débito. apresentação da prestação de contas de forma intempestiva. Contas irregulares. Multa.

TOMADA DE CONTAS ESPECIAL (TCE)

Secretaria de Controle Externo de Tomada de Contas Especial (SecexTCE).

Trata-se de tomada de contas especial instaurada pelo Fundo Nacional de Desenvolvimento da Educação (FNDE) , em desfavor do Sr. Cássio Cleber Evangelista de Araújo, Prefeito de Souto Soares/BA na gestão de 2013-2016, em razão de omissão no dever de prestar contas dos recursos recebidos pelo município por força do Programa de Apoio aos Sistemas de Ensino para Atendimento de Jovens e Adultos (Peja) , no exercício de 2013.
2.	Os recursos transferidos ao município durante o ano de 2013 para o Peja totalizaram R$ 134.188,00 (peça 3) , em valores históricos, cujo prazo para a prestação das contas expirou em 3/8/2015, sem que esta fosse apresentada.
3.	Esgotadas as medidas administrativas internas para a apresentação das contas, ou justificativas, e para a obtenção do ressarcimento ao Erário, foi instaurada a presente TCE, cujo relatório do tomador de contas especial (peça 13) aponta como motivação a omissão no dever de prestar contas dos recursos do Peja/2013. O aludido relatório considera como débito o valor total repassado no exercício ao ente federativo, com responsabilidade atribuída ao Sr. Cássio Cleber Evangelista de Araújo.
4.	No âmbito desta Corte de Contas, o responsável foi regulamente citado pela não comprovação da boa e regular aplicação dos recursos, em razão da omissão no dever de prestar contas dos recursos recebidos no âmbito do Programa de Apoio aos Sistemas de Ensino para Atendimento de Jovens e Adultos (Peja) , exercício/2013, bem como foi efetuada a sua audiência pelo não cumprimento do prazo originalmente estipulado para prestação de contas dos aludidos recursos.
5.	O responsável apresentou suas alegações de defesa (peça 28) contendo documentação que foi considerada suficiente pela SecexTCE para comprovar a regular aplicação dos recursos transferidos. Tal documentação é composta por cópias dos processos de pagamentos, os quais correspondem às despesas efetuadas com os recursos sacados da conta específica do Peja/2013. Segundo constatado pela unidade técnica, há compatibilidade entre os beneficiários das transferências e os credores mencionados nos documentos contábeis, bem como entre as datas das retiradas e de emissão dos comprovantes (extratos bancários, notas fiscais e notas de empenho) .
6.	No entanto, ainda que afastado o dano ao Erário inicialmente apontado neste processo, a unidade técnica não acolheu as justificativas apresentadas para a omissão no dever de prestar contas, cabendo, em linha com a jurisprudência desta Corte Contas, o julgamento pela irregularidade das contas e, por conseguinte, a aplicação ao responsável da multa prevista no art. 58, inciso I, da Lei 8.443/1992.
7.	O Ministério Público de Contas, em sua manifestação regimental, acolheu o entendimento da SecexTCE, fazendo tão somente a correção de erro material em sua proposta de encaminhamento.
8.	Feito esse breve resumo da situação dos autos, acolho a proposta de encaminhamento formulada pela SecexTCE, a qual teve a anuência da representante do Ministério Público junto ao TCU, cuja análise adoto como minhas razões de decidir.
9.	Com efeito, há diversos julgados do TCU considerando que a apresentação intempestiva das contas poderá elidir o débito em face da comprovação da aplicação regular dos recursos. Todavia, ela não sana a irregularidade inicial do gestor (omissão de prestar contas dos recursos recebidos) .
10.	Cabe lembrar que, conforme já se debateu neste Tribunal - Acórdãos 1.529/2008 e 2.195/2011, da 1ª Câmara; 7.192/2010-2ª Câmara; e 2.511/2010-Plenário, entre outras deliberações -, a apresentação intempestiva dos elementos que comprovam a aplicação dos recursos constitui prova capaz apenas de afastar o débito que seria imputado ao responsável, mas a omissão no dever de prestar contas representa falta grave, que afronta a norma constitucional inserida no art. 70, parágrafo único, da Carta Magna, ensejando a irregularidade das contas do gestor, com incidência de multa.
11.	Nesse particular, a jurisprudência do Tribunal é pacífica no sentido de que a citação é o marco temporal a partir do qual a apresentação da prestação de contas não descaracteriza a omissão na prestação de contas (v.g. os Acórdão 162/2019-TCU-Plenário e 4.816/2017-2ª Câmara) . Assim como esta Corte entende que a apresentação da prestação de contas até o momento anterior ao da citação configura intempestividade no dever de prestar contas e deve ser considerada falha formal, hipótese que, aliada à demonstração da adequada e integral aplicação dos recursos, conduz ao julgamento das contas pela regularidade com ressalvas (Acórdãos 1.427/2019 e 1.100/2021, ambos do Plenário) . 
12. 	Desse modo, as contas do Sr. Cássio Cleber Evangelista de Araújo devem ser julgadas irregulares, com fulcro no art. 16, inciso III, alínea "a", da Lei n. 8.443/1992, cabendo, ainda, em face da gravidade da conduta, a aplicação da multa capitulada no art. 58, inciso I, da referida lei, cujo valor fixo em R$ 20.000,00 (vinte mil reais) .
Ante o exposto, manifesto-me por que o Tribunal aprove o acórdão que ora submeto à apreciação deste Colegiado.
TCU, Sala das Sessões Ministro Luciano Brandão Alves de Souza, em 6 de julho de 2021.
BENJAMIN ZYMLER 
Relator